【裁判字號】    89,家訴,34
【裁判日期】    900119
【裁判案由】    終止收養關係
【裁判全文】
臺灣屏東地方法院民事判決  八十九年度家訴字第三四號
    原      告  乙○○
                丙○○○
    被      告  甲○○
右當事人間請求終止收養關係事件，本院判決如左：
    主      文
原告與被告間之收養關係應予終止。
訴訟費用由被告負擔。
    事      實
甲、原告方面：
一、聲明：請求判決如主文所示。
二、陳述：
    被告係原告乙○○之弟陳醇光之子，因原告無子，僅有三女，乃於民國六十二年
    五月三日收養被告為養子，期以同居一家，傳宗接代並頤養天年。詎被告僅在屏
    東縣竹田鄉西勢國小就讀一學期，隨即於六十四年九月十日，由其生母陳徐瑞蘭
    攜回台東縣池上鄉○○村○○路二八二號本生父母住處，與之共同生活及就學，
    屢經請求被告應與原告同居一家共同生活均未獲置理，迄今已有二十五年之久，
    雙方實無何親情存在，已有終止收養關係之重大事由存在；又被告自遷回台東住
    處與本生父母同住後，仍經常至屏東探視親友，惟均未至原告住處探視，亦未回
    家對原告為必要之扶助保養，兩造形同陌路，而原告收養被告時，以被告與原告
    同居一家共同生活為條件，詎被告拒絕與原告同居一家共同生活，終年居住在其
    本生父母處，未盡對原告扶養之義務，亦難謂非惡意遺棄他方，為此依民法第一
    千零八十一條第二款及第六款之規定，提起本件訴訟。
三、證據：提出收養證書一件、戶籍登記謄本三件為證，並聲請訊問證人陳醇謙。
乙、被告方面：
一、聲明：請求判決原告之訴駁回。
二、陳述：
 (一) 原告乙○○與被告生父陳醇光為兄弟關係，因原告無子，而按客家習俗，父母過
    世需有子於喪葬時為其掌旗，遂經長輩決議，將被告過繼與經濟寬裕之原告為養
    子，並成立收養契約，將被告交予原告收養。詎原告暴虐成性，非但未對當時年
    僅八歲之被告予以必要之教養，且經常無故凌毆被告，見被告哭泣復曾以繩索捆
    綁，或將被告趕出家門任被告在外游盪，嗣為被告生母陳徐瑞蘭年節探視時發現
    上情，認原告已嚴重傷害被告身心，且違反當初親屬會議之決定，乃當面向原告
    要求將被告帶回撫育，而原告因無收養之真意，僅礙於長輩之命難違，乃同意由
    被告生父帶回撫育，惟雙方言明，不可終止收養，所需之養育費、教育費全由生
    父陳醇光支付，教育學雜補助費則歸原告領取，至此，被告乃返回台東居住、求
    學，尚非收養後有何終止收養之事由發生。
 (二) 被告於台東成長並完成教育，七十六年間報考職業預官，服務於台東志航空軍基
    地，八十年退伍後至台東縣中國國民黨池上民眾服務社任臨時雇員，八十七年正
    式納入編制，八十八年升任台東縣成功鎮服務社主任，八十九升任池上民眾服務
    社主任，並於收入固定後，在本生父母協助下於工作處所購屋居住。惟每逢年節
    ，被告與本生父母皆同返祖厝探視原告，假日有空亦同，而原告雖未主動接納，
    雙方見面亦和樂融洽；八十四年間，原告因債務問題，躲避至台東，亦由被告負
    責安排與照料。詎原告現因家族分割財產嫌隙，扭曲事實以打擊雙方親屬關係，
    未將被告幼年未與其共同居住而分居之原因說明，復未通知被告履行共同生活，
    即直接訴請法院裁判終止收養，然被告並無拒絕返家盡人子之道，或遺棄不願與
    養父母同居之主觀情事，僅因就業不便而未在養父母住址居住，尚難謂有惡意遺
    棄；而所謂重大事由，其事實是否重大，亦應依社會一般通念，養父母與養子女
    間之實際關係及其他各種情事判斷是否已喪失收養之意義，亦即不僅主觀上已有
    不欲繼續保持養子女與養父母之關係，且客觀上之事實已悖於人倫生活秩序達倘
    同處該情形下，任何人均將喪失繼續維持養子女與養父母間關係意欲之程度，始
    足當之，自不待言。
    理      由
一、本件原告起訴主張被告係原告乙○○之弟陳醇光之子，因原告僅有三女，遂於六
    十二年五月三日收養被告為養子，期以同居一家，傳宗接代並頤養天年，然被告
    於六十四年九月十日，即由其生母陳徐瑞蘭攜回台東縣池上鄉○○村○○路二八
    二號本生父母住處，屢經請求被告應與原告同居一家均未獲置理，迄今已有二十
    五年之久，雙方實無何親情存在，有終止收養關係之重大事由存在；又被告自遷
    回台東住處與本生父母同住後，仍經常至屏東探視親友，惟均未至原告住處探視
    ，亦未回家對原告為必要之扶助保養，而原告收養被告時，以被告與原告同居一
    家共同生活為條件，被告終年居住在其本生父母處，未盡對原告扶養之義務，亦
    難謂非惡意遺棄他方，為此提起本件訴訟。而被告則以兩造係經長輩決議，將被
    告過繼原告為養子，並成立收養契約，詎原告暴虐成性，非但未對當時年僅八歲
    之被告予以必要之教養，且經常無故凌毆被告，或將被告趕出家門，嗣為被告生
    母陳徐瑞蘭年節探視時發現上情，認原告已嚴重傷害被告身心，且違反當初親屬
    會議之決定，乃當面向原告要求將被告帶回撫育，惟雙方言明不可終止收養，被
    告始返回台東居住、求學及就業，並於收入固定後，在本生父母協助下於工作處
    所購屋居住，惟每逢年節，被告與本生父母皆同返祖厝探視原告，假日有空亦同
    ，並無拒絕返家盡人子之道，或遺棄不願與養父母同居之主觀情事，而係因就業
    不便故未在養父母住址居住，尚難謂有惡意遺棄，原告現因家族分割財產嫌隙，
    扭曲事實以打擊雙方親屬關係，並訴請法院裁判終止收養，尚有未當等語，資為
    抗辯。
二、按養父母養子女之一方，有其他重大事由時，法院因他方之請求，得宣告終止其
    收養關係，民法第一千零八十一條第六款定有明文；而所謂「其他重大事由」，
    則係指該條第一款至第五款以外之事由，足生影響於養親子間之信賴與和諧關係
    者。查本件原告主張其於六十二年五月三日收養被告，惟被告自六十四年九月十
    日起，即由其生母陳徐瑞蘭攜回台東縣池上鄉○○村○○路二八二號本生父母住
    處，迄今已二十五年之事實，為被告所同陳，自堪信為實在。而按民法第一千零
    七十七條之規定，養子女與養父母之關係，與婚生子女同；是在收養存續期間，
    對於養子女之權利義務，自應由養父母行使並負擔，以期養子女得享養親間完全
    之家庭生活，並建立親子感情；本件兩造僅自六十二年五月三日共同生活至六十
    四年九月十日，嗣即分別居住於屏東與台東，迄今已二十五年餘，被告之求學、
    就業及購屋並均在其本生父母之保護教養及協助下在台東完成，顯有違收養之本
    質，其親子感情亦無從建立。至被告雖辯以每逢年節或假日有空時均返回祖厝探
    視原告，一年約七、八次，惟查兩造原即為伯侄關係，年節訪視僅屬社會一般禮
    節，尚不足據而推論兩造親子關係之現況，本院復審酌證人即原告之弟、被告叔
    父陳醇謙結證所稱：不清楚他們的實際狀況，只知道關係平平常常，被告來屏東
    ，有時會住在我家一晚，然後就回台東等語，認兩造間實無養親子間應有之信賴
    與和諧關係，且亦無從期待兩造爾後尚能產生並維持該親子感情，兩造之收養關
    係已生破綻，且顯無已回復，而屬民法第一千零八十一條第六款之重大事由，從
    而，原告據而請求終止收養關係，於法即無不合，所訴應予准許。至原告另主張
    被告惡意遺棄一節，查兩造之收養證書，並未載明應以兩造同居一家為條件，原
    告就此復未能舉證以使本院得有確信之心證；且被告工作處所位在台東，是事實
    上亦顯無從與原告同住於屏東，原告僅以被告居住在其本生父母處，而認其係惡
    意遺棄，尚有未當，併此敘明之。
據上論結，本件原告之訴為有理由，並依民事訴訟法第七十八條，判決如主文。
中      華      民      國    九十      年      一      月    十九      日
                                    臺灣屏東地方法院民事第二庭
~B法      官  王幸華
右為正本，係照原本作成。
如不服本判決，應於送達後廿日內，向本院提出上訴狀。
~B法院書記官  江永年
中      華      民      國    九十      年      一      月     十九     日


司法院資訊處製作；財團法人民間司法改革基金會備份。
